臺灣高等法院民事判決　　　　　　　 95年度勞上易字第122號
　　上　訴　人　甲○○
　　訴訟代理人　田振慶律師
　　　　　　　　邱瑞元律師
　　被上訴人　　乙○
　　訴訟代理人　馮志剛律師
上列當事人間給付違約金等事件，上訴人對於中華民國95年8月1
0日台灣台北地方法院94年度勞訴字第201號第一審判決提起上訴
，經本院於96年7月24日言詞辯論終結，茲判決如下：
      主  文
原判決關於駁回上訴人後開第二項之訴部分，並訴訟費用之裁判
廢棄。
被上訴人應給付上訴人新台幣壹拾伍萬元，及自民國94年10月1
日起，至清償日止，按週年利率百分之五計算之利息。
其餘上訴駁回。
第一、二審訴訟費用，由被上訴人負擔五分之一，餘由上訴人負
擔。
      事  實
甲、上訴人方面：
一、聲明：
  (一)原判決廢棄。
  (二)被上訴人應給付上訴人新台幣（下同）745,000元及自起訴
    狀繕本送達翌日起，至清償日止，依週年利率百分之五計算
    之利息。
二、陳述：除與原判決記載相同者，茲予引用外，補稱略以：
  (一)兩造前於民國92年8月間簽立如原證一之聘僱契約，由被上
    訴人擔任教學及相關行政業務工作，聘僱期間自民國92年8
    月1日起至94年7月31日止（下稱系爭聘僱契約），此由訴外
    人吳春芳於95年3月8日寄發予上訴人之存證信函及訴外人林
    田學華於臺灣板橋地方法院94年度板簡字第1874號返還租賃
    物事件之主張與證人許孟華於原審之證述，均足證明。縱認
    吳春芳為實際伊頓托兒所之負責人，系爭聘僱契約存在於吳
    春芳與被上訴人間，然吳春芳業於95年3月8日終止與上訴人
    間之借名契約，系爭聘僱契約之效力，理應由上訴人繼受，
    而存在於兩造間。
  (二)上訴人於系爭聘僱契約期間屆滿後，要求被上訴人出具切結
    書，以確認上訴人已付訖全部薪資。倘上訴人與被上訴人間
    無僱傭契約存在，被上訴人何以會簽立上開切結書交予上訴
    人收執。
  (三)證人吳文君雖於原審審理時證稱，被上訴人係受僱於吳春芳
    云云，惟吳文君前因侵占上訴人之財產及妨害自由等案件，
    曾與上訴人涉訟，其立場不僅與上訴人對立，且未具結，自
    難期其證言為真實。況吳文君所證述之事實，俱與實情不符
    ，不得採為有利被上訴人之認定。
三、證據：除援用原審提出者外，補提切結書、存證信函與93年
    10月薪資表為證。
乙、被上訴人方面：
一、聲明：上訴駁回。
二、陳述：除與原判決記載相同者，茲予引用外，補稱略以：
    由吳文君於原審審理時之證述及臺灣板橋地方法院檢察署95
    年度偵字第1264號及11419號不起訴處分可證，上訴人並非
    伊頓托兒所之名義或實際負責人，且系爭聘僱契約非上訴人
    與被上訴人所簽立。縱上訴人得依系爭聘僱契約請求被上訴
    人給付違約金，違約金之約定亦屬過高，應予核減。
三、證據：援用原審所提出之立證方法。
丙、本院依職權調取臺灣板橋地方法院檢察署95年度偵字第1264
    號及11419號侵占案件全卷。
    理  由
一、上訴人主張：兩造前於92年8月間簽立系爭聘僱契約，由被
    上訴人擔任教學及相關行政業務工作，聘僱期間自92年8月
    1日起至94年7月31日止。依系爭聘僱契約第12條第1項後段
    、第16條第1項及第2項規定，被上訴人於離職後1年內，不
    得在上訴人之營業地點周圍半徑1公里之範圍內，經營或受
    雇於與原告經營相同或類似業務之第三人處擔任教學或業務
    人員，若有違反本契約之各項情事，除應支付100,000元懲
    罰性賠償金外，並應賠償上訴人因此所遭受之損害，又違反
    本契約各款，上訴人得逕行解聘，除已明訂之罰則外，並得
    請求被上訴人支付以其每月全薪3倍計算之懲罰性違約金。
    再違反本契約第12條、第13條之規定者，除本契約已明訂之
    罰則外，另應支付上訴人相當每月全薪12倍計算之懲罰性違
    約金。詎被上訴人自94年7月31日起約滿離職後，即至設於
    臺北縣永和市○○路259號1至6樓之幼學館（以下稱幼學館
    ）之教育機構任職。上訴人於94年8月18日委託律師以存證
    信函催告被上訴人出面協商，被上訴人仍置若罔聞，顯已違
    反系爭聘僱契約之競業禁止約定，應給付上訴人懲罰性違約
    金。又被上訴人於受聘於上訴人期間，每月全薪為43,000元
    ，則被上訴人除應依系爭聘僱契約第16條第1款給付懲罰性
    違約金100,000元外，另依同條第2款前段加每月全薪之3倍
    及依同條第2款後段給付全新之12倍共計15倍之懲罰性違約
    金645,000元，總計745,000元等情，求為命被上訴人給付
    745,000元及自起訴狀繕本送達翌日起至清償日止，依週年
    利率百分之五計算利息之判決。
  　被上訴人則以：伊頓托兒所之負責人為吳春芳，系爭聘僱契
    約係吳春芳與被上訴人簽訂，被上訴人由吳春芳所僱用，上
    訴人於被上訴人離職後前往結清薪水時，始迫令被上訴人簽
    立切結書，上訴人並非僱用人。又被上訴人並未至幼學館任
    職，縱認其已任職幼學館，基於憲法保障人民工作權、生存
    權之基本人權，認為競業禁止特約之合理性，應就當事人間
    之利害關係及社會的利害關係作總合的利益衡量而為判斷。
    系爭聘僱契約書第12條競業禁止之約定無一符合實務上採認
    之有效性標準，其約定為不當限制被上訴人職業選擇自由，
    應屬無效。縱上開約定有效，被上訴人亦未違反約定，上訴
    人提出之錄音帶及譯文均非完整之全文，且係私下竊錄，應
    無證據能力，此外上訴人並未提出其證據證明被上訴人有任
    何違反競業禁止約定之行為，自不得請求被上訴人賠償等情
    ，資為抗辯。
二、首就兩造是否為系爭聘僱契約之當事人言。關於此，上訴人
    主張其雖借用吳春芳名義與被上訴人簽約，但伊頓托兒所實
    際由其僱傭被上訴人，不但系爭聘僱契約由其與被上訴人簽
    訂，被上訴人薪資亦由其支付，被上訴人於離職時亦簽立切
    結書，確認受僱於上訴人等語，被上訴人則以系爭聘僱契約
    非與上訴人簽立，上開切結書是其於94年7月30日離職，於
    同年8月8日回去領薪水時，被上訴人所迫而簽立，又依台灣
    板橋地方法院檢察署95年度偵字第1264號、第11419號不起
    訴處分書，可知上訴人非系爭聘僱契約之名義或實際負責人
    等語置辯。查上訴人主張之事實已據其提出系爭聘僱契約、
    被上訴人簽立之切結書及吳春芳終止借名予上訴人之存證信
    函各一份為證，核與證人吳文君於原審證稱系爭聘僱契約上
    所載僱傭期間、薪資等內容為上訴人字跡，證人即伊頓托兒
    所會計許孟華於原審證稱其與被上訴人之薪水都是向上訴人
    領取等語相符，應可採信，被上訴人否認系爭聘僱契約係與
    上訴人簽立，且上開切結書乃被迫簽立，然未提出任何證據
    ，所辯尚非可採。再者，伊頓托兒所原為上訴人家族所經營
    四家補習班之一，各家補習班雖各有名義上負責人，實際則
    由上訴人、吳文君及吳春芳之女兒陳明珠等分工合作參與經
    營，被上訴人於89年間即進入伊頓托兒所工作，當時係由吳
    文君面試簽約，但自93年11月以後，四家補習班之財務、面
    試、應徵、招生等所有業務都分開，伊頓托兒所實際由上訴
    人單獨負責等情，亦據證人吳文君於原審證述明確，核與被
    上訴人於本院審理時所稱：「我跟上訴人的妹妹感情很好，
    原本我就是與他妹妹簽約，原來上訴人的妹妹是在伊頓主事
    ，後來鬧哄哄之後就離職自己去開一家，伊頓就上訴人一個
    人主持。」相合，可知於93年11月以後，被上訴人已同意以
    上訴人為僱用人繼續依系爭聘僱契約內容履行相關權利義務
    ，應認為此時起兩造已成為系爭聘僱契約之當事人。至於台
    灣板橋地方法院檢察署95年度偵字第1264號、第11419號上
    訴人告訴其妹吳文君、其父吳鉗侵占上訴人所有位於台北市
    ○○○路5段170巷23號1樓之依頓珠算心算語文短期補習班
    一案，與被上訴人任職之伊頓托兒所並不相同，且該案所判
    斷者為吳文君、吳鉗有無侵占行為，與本件所判斷者為兩造
    間有無僱傭關係，均有不同，難以該案檢察官為吳文君等不
    起訴，即認兩造間並無僱傭關係。故被上訴人所辯各節，均
    無足採，應以上訴人主張兩造為系爭聘僱契約當事人為可信
    。
三、再就被上訴人有無違反系爭聘僱契約之約定言。關於此，上
    訴人主張依系爭聘僱契約第12條第1項後段規定，被上訴人
    於離職後1年內，不得在上訴人之營業地點周圍半徑1公里之
    範圍內，經營或受雇於與原告經營相同或類似業務之第三人
    處擔任教學或業務人員，被上訴人於94年7月31日離職後，
    即至幼學館任職，而幼學館距伊頓托兒所不到一公里，是被
    上訴人已違反系爭聘僱契約等語，被上訴人就系爭聘僱契約
    已為上開約定，以及幼學館距離伊頓托兒所在一公里內之事
    實，雖不爭執，但以其未至幼學館任職，即使有至幼學館任
    職，系爭聘僱契約有關競業禁止之約定為無效，其亦無違反
    系爭聘僱契約可言等語置辯。查上訴人於原審固提出證人許
    孟華與被上訴人之對話錄音，證明被上訴人承認至幼學館工
    作之事實，該錄音內容係證人許孟華為套取被上訴人為不利
    於己之陳述，於未經被上訴人同意下所為，得否為訴訟上有
    利於上訴人主張之證據，固非無疑，然證人許孟華於原審審
    理時已到庭具結後證稱，被上訴人於離職前有說要到幼學館
    工作，於離職後之同年8、9月間，其有看到被上訴人在幼學
    館的門口穿著幼學館的制服與家長談話，後來其有打電話與
    被上訴人確認，被上訴人也承認有在幼學館工作，家長亦來
    稱有看到被上訴人在幼學館工作詢問被上訴人是否在幼學館
    上班等語（原審卷49頁），是上訴人主張被上訴人於離職後
    至幼學館任職，應非無據，被上訴人空言否認，尚無可採。
    又僱用人為免受僱人因知悉其營業資料而作不公平之競爭，
    事先約定於受僱人離職後，在特定期間內不得從事與僱用人
    相同或類似之行業，基於契約自由原則，若此競業禁止之約
    定期間、內容為合理時，即難認違反憲法工作權之保障。上
    訴人主張本件被上訴人於任職伊頓托兒所期間，係擔任教學
    工作，為被上訴人所不爭，以教學為伊頓托兒所工作之核心
    內容之一，其不當競爭可能造成上訴人損害，因此，於系爭
    聘僱契約預定被上訴人離職時競業禁止之內容，尚有必要。
    又依系爭聘僱契約約定於被上訴人離職後1年內，不得在上
    訴人之營業地點周圍半徑1公里之範圍內，經營或受雇於與
    原告經營相同或類似業務之第三人處擔任教學或業務人員，
    所禁止被上訴人為競業之期間與範圍，尚稱合理，依上開說
    明，難認違反憲法工作權之保障，被上訴人自有遵守之義務
    ，然被上訴人卻未遵守此義務，已如前述，則上訴人主張被
    上訴人已違反系爭聘僱契約第12條第1款後段約定，自屬有
    理。
四、就上訴人得請求之金額言。關於此，上訴人主張被上訴人每
    月薪資為43,000元，依系爭聘僱契約第16條第1款、第2款約
    定，被上訴人應給付745,000元，被上訴人則以上訴人所受
    損害有限，上開違約金之約定，顯然過高，應予核減等語。
    查依系爭聘僱契約第8條約定，被上訴人每月薪資為43,000
    元，又依系爭聘僱契約第16條第1款約定，被上訴人違反系
    爭聘僱契約之各項情事者，除應支付100,000元懲罰性賠償
    金外，並應賠償上訴人因此所遭受之損害，同條第2款前段
    約定，被上訴人違反系爭聘僱契約各款者，上訴人得逕行解
    聘，且除系爭聘僱契約已明訂之罰則外，上訴人並得請求被
    上訴人支付以其每月全薪3倍計算之懲罰性違約金，後段約
    定，被上訴人違反本契約第12條、第13條之規定者，除系爭
    聘僱契約已明訂之罰則外，另應支付上訴人相當每月全薪12
    倍計算之懲罰性違約金，有系爭聘僱契約可按。上開第16條
    第2款後段之規定，乃被上訴人違反第12條之約定時之特別
    約定，應優先於同條第1款、第2款前段而適用，上訴人主張
    併計依同條第1款、第2款前段計算之違約金，尚非可採。又
    被上訴人違反第12條之約定時，系爭聘僱契約並無如第13條
    第5款、第14條第2款等，已就違反時設有罰則之約定，因此
    ，上訴人僅得依第16條第2款後段請求被上訴人給付每月全
    薪12倍計算之懲罰性違約金。再者，約定之違約金額過高者
    ，法院得減至相當之數額，民法第252條定有明文。本院審
    酌被上訴人受僱擔任教師工作，係憑體力、勞力獲取報酬，
    每月43,000元之薪資，並非豐厚，且未負責伊頓托兒所之經
    營管理，上訴人亦自陳於伊頓托兒所之教師中與被上訴人擔
    任相同工作者有5位，可知被上訴人工作之可代替性高，且
    被上訴人任職幼學館之期間亦短，所造成上訴人之損害應屬
    有限等情，認為上開違約金之約定顯然過高，應核減為15
    萬元始為適當。因此，上訴人請求被上訴人給付15萬元，及
    自起訴狀繕本送達之翌日即94年10月1日起至清償之日按法
    定利率計付之利息，為有理由，逾此之請求，為無理由。
五、綜上所述，上訴人本於系爭聘僱契約，請求上訴人給付15萬
    元，及自起訴狀繕本送達之翌日即94年10月1日起至清償之
    日按法定利率計付之利息，為有理由，應予准許。逾此所為
    請求，為無理由，應予駁回。原審就上開應准許部分，為上
    訴敗訴之判決，尚有未洽，上訴意旨求予廢棄改判，為有理
    由，爰由本院將此部分之原判決廢棄，改判如主文第二項所
    示。又本件為不得上訴於第三審之事件，上開應准許部分，
    無宣告假執行必要，原判決駁回上訴人假執行之聲請，理由
    雖有不同，結論尚無二致，上訴人意旨指摘此部分原判決不
    當，求予廢棄，仍無理由。至於上訴人之請求不應准許部分
    ，原判決為上訴人敗訴之判決，並駁回其假執行之聲請，經
    核於法並無不合，上訴意旨聲明廢棄改判，為無理由，應駁
    回此部分之上訴。
六、據上論結，本件上訴為一部有理由，一部無理由。依民事訴
    訟法第450條、第449條第1項、第79條，判決如主文。
中　　華　　民　　國　　96　　年　　8 　　月　　7 　　日
                      勞工法庭
                        審判長法  官    黃熙嫣
                              法  官    陳玉完
                              法  官    呂太郎
正本係照原本作成。
不得上訴。
中　　華　　民　　國　　96　　年　　8 　　月　　9 　　日
　　　　　　　　　　　　  　　書記官    黃千鶴
